臺灣高雄地方法院民事判決　九十年度訴字第二八○一號
　　原　　　告　乙○○
　　　　　　　　丁○○
　　　　　　　　甲○○
　　被　　　告　丙○○
右當事人間請求返還不當得利事件，本院判決如左：
    主      文
被告應給付原告新臺幣壹佰玖拾萬元及自民國九十年十月十九日起至清償日止，按年
息百分之五計算之利息。
訴訟費用由被告負擔。
    事      實
甲、原告方面：
壹、聲明：如主文所示。
貳、陳述：
一、原告乙○○、丁○○、甲○○之父黃貴豐於生前曾投保新光人壽保險股份有限公
    司（下稱新光人壽）之保險，於民國八十八年二月間發生重大車禍致重殘，故自
    新光人壽請領保險金一筆，合計一百九十萬零六百六十二元，新光人壽當時以台
    新銀行為付款人，票號0000000號，到期日為同年九月二十七日，面額新
    台幣（下同）一百九十萬零六百六十二元之支票乙紙，抬頭受款人為黃貴豐，並
    於同年十月六日存入黃貴豐所有於高雄縣杉林鄉農會○三六九四—九—○帳戶，
    惟遭被告領取。惟查黃貴豐當時仍在世，並未委託被告領款，生前亦未積欠被告
    任何債務，被告亦非本件保險之受益人，是被告並無任何法律上之原因取得本筆
    保險金。嗣原告之父黃貴豐於八十九年六月二十四日死亡後，原告始知系爭保險
    金已遭被告領走，屢經催討，被告拒不返還。
二、經原告向杉林鄉農會查詢，得知前開保險金在八十八年十月六日由被告以黃貴豐
    名義，取黃貴豐之印章、存摺至農會領取，此有記錄表一件可證。又查黃貴豐於
    八十八年二月二十八日車禍經醫治後已成植物人，不能處理自己之任何事務，故
    在同年十一月四日經裁定宣告禁治產，並經親屬會議選定其母田阿米為其法定監
    護人，此有民事裁定一件可證。詎田阿米並未委託被告領取系爭保險金，被告竟
    自行以黃貴豐名義領取並據為己有。原告於黃貴豐死亡後向被告請求償還時，被
    告曾答覆是原告爺爺黃連興取黃貴豐之印章、存摺交其領出。惟不論黃連興當時
    早於同年十月四日送入加護病房，且黃連興亦無此權利，更未有任何人同意此筆
    保險金贈與被告之事實。是被告領取系爭保險金一百九十萬元顯無法律上任何原
    因，為此依民法第一百七十九條規定提起本件訴訟。
參、證據：提出高雄縣杉林農會交易明細表、取款憑條、本院八十八年禁字第一二六
    號民事裁定、診斷證明書、死亡證明書、戶籍謄本、被告之妻親筆信各一件為證
    ，並請求訊問證人田阿米。
乙、被告方面：
壹、聲明：請求駁回原告之訴。
貳、陳述：
一、查原告之父黃貴豐於七十一、二年間因與其配偶離婚，致情緒不佳，時常酗酒成
    性，致原告三人時常缺乏照顧，被告之父黃連興有感黃貴豐長久酗酒恐生意外，
    乃自掏腰包，並以黃貴豐為被保險人、原告為受益人，投保新光人壽保險，繼續
    將原告負責養大成人。黃貴豐於八十八年二月間發生重大車禍致重殘後，其所有
    之印章、存摺均由黃連興負責保管，被告均不知情，迄於八十八年九月廿八日，
    新光人壽核定黃貴豐之保險金為一百九十萬零六百六十二元後，始由該公司旗山
    辦事處主任吳啟福到家中通知黃連興領取，時值黃連興因腰椎管腔狹窄住進旗山
    鎮溪州醫院準備開刀，被告得悉上情後，乃開車前往溪洲醫院搭載黃連興返家向
    吳啟福收領系爭保險金額之支票一紙，並共同前往高雄縣杉林鄉農會欲兌領該支
    票，惟因已逾該日下午三時卅分截止時間而作罷。而家父黃連興因欲再返溪州醫
    院繼續接受診療，無法親自處理系爭保險支票之兌現事宜，乃親自將黃貴豐之印
    章、存摺、保險金支票一張委託被告代為辦理。被告受託後，於次日即八十八年
    九月廿九日前往杉林鄉農會兌領系爭保險金，並依照黃連興之囑託，於十月六日
    將其中七萬元轉入黃連興於該農會之○一八二九—八—○帳號內，其中三萬元給
    付原告父親黃貴豐在廣聖醫院之住院醫療費用，另一百八十萬元（支票一百五十
    萬元，現金卅萬元）用以清償黃連興積欠證人李紘治之欠款。因此被告係因黃連
    興住院無法親自處理前開事宜而受委託處理事務之人，且係依照黃連興之意思處
    理委託事務，並未從中獲取黃貴豐應領取之保險金。
二、證人田阿米於證稱：「我聽我媳婦李勤娣說他欠別人錢，他想拿去還，他是被告
    丙○○的太太，他跟我商量，我說這是人命錢，只有黃貴豐的兒子才可以得到，
    別人都不可以拿」云云，顯係虛偽。蓋證人田阿米曾向被告丙○○答應說：「你
    爸爸就有跟我講，阿娣（即被告配偶李勤娣）他們那邊的利息比較高，阿娣有講
    ，家裡的利息比較低，給他還李太太（即證人李紘治太太），我（媽媽即田阿米
    說：）好啊。」等語，此有錄音帶一捲及電話錄音譯文可資佐證，並隨狀檢附被
    告之陳報狀乙份，以資說明。
三、按「無法律上之原因而受利益，致他人受損害者，應返還其利益」，固為民法第
    一百七十九條所明文。然被告既受黃連興之委任處理事務，則黃貴豐應領之系爭
    保險金之受領人應係被告之父黃連興，而非被告，縱受領人黃連興將系爭金額交
    由被告處理，亦應由本件不當得利之受領人黃連興負返還之責任，原告向被告請
    求返還應屬無據。縱民法第一百八十三條有「不當得利之受領人，以其所受者，
    無償讓與第三人，而受領人因此免返還義務者，第三人於其所免返還義務之限度
    內，負返還責任」之規定，然所謂「受領人因此免返還義務者」係指原受領人若
    屬善意，則其被請求時，其受領之利益，已因無償讓與第三人，而其自己並無現
    存利益，依法即免負返還義務，然原受領人雖將上述之物無償讓與第三人，但仍
    對受損人負有返還義務時（如惡意受領人），則第三人不負返還義務。是本件原
    受領人黃連興縱將受領金錢無償讓與第三人即被告，但受領人黃連興所「惡意」
    受領之利益並非不可替代物，依法仍應負返還之責，並非「因此免返還義務」，
    是原告依法應向原受領人黃連興依「不當得利」之法律關係請求返還，不得向被
    告請求返還。
四、證人吳啟福結證稱：「黃貴豐因為是植物人，所以我們公司依照保險條款將填載
    黃貴豐姓名的支票一百九十萬元拿到他們家中交給黃貴豐的父親黃連興」、「：
    ：：我請黃連興在收據上蓋黃貴豐的章，並請丙○○當見證人，：：：黃貴豐的
    印章也是黃連興本人蓋的」、「但我送去後我看到丙○○載黃連興要去農會將支
    票寄存在黃貴豐的帳戶內提示：：：」等語，足見證人吳啟福係將黃貴豐姓名之
    保險金支票交由黃連興收領，是黃連興應係系爭保險支票之受領人，殆無疑義。
    至於黃連興受領系爭支票後，將支票交付被告丙○○提示兌領一百九十萬元係為
    清償黃連興本人之債務或無償轉讓由被告處理，黃連興應係系爭支票之「惡意受
    讓人」，若其係為清償本人之債務，依民法第一百七十九條之規定，自當負返還
    之責任，若係無償同意讓與被告丙○○處理，依民法第一百八十三條之規定，黃
    連興自係惡意受領人，依法尚難謂免負返還義務，此觀之黃連興自交付系爭支票
    予被告後，均未曾向被告索討或作任何主張即可證明黃連興係同意無償轉讓予被
    告。是綜上所述，本件原告之請求無理由。
參、證據：提出診斷證明書、高雄縣杉林鄉農會交易明細表各一件、錄音帶一捲為證
    ，並請求訊問證人李紘治、吳啟福。
丙、本院依職權向高雄縣杉林鄉農會函查系爭保險金額之流向，並向溪洲醫院函查黃
    連興於八十八年九月二十八日至十月三日間住院之情況。
    理    由
一、原告主張其父黃貴豐於生前曾投保新光人壽保險，因於八十八年二月二十八日發
    生重大車禍成植物人，自新光人壽受領保險金，於同年十月六日將新光人壽所開
    立面額一百九十萬零六百六十二元及受款人為黃貴豐之支票乙紙，存入黃貴豐所
    有設於高雄縣杉林鄉農會○三六九四—九—○帳戶。而黃貴豐於車禍成植物人後
    ，已在同年十一月四日經本院裁定宣告禁治產，並經親屬會議選任其母田阿米為
    其監護人。詎田阿米並未委託被告領取系爭保險金，被告竟自行以黃貴豐名義領
    取系爭保險金一百九十萬元，並據為己有，被告於黃貴豐死亡後原告請求其償還
    時，表示係原告爺爺黃連興取黃貴豐之印章、存摺交其領取，惟黃連興早於同年
    十月四日送入加護病房，且亦無權利或任何人同意將系爭保險金贈與被告，是被
    告領取系爭保險金顯無法律上原因，為此依民法第一百七十九條提起本件訴訟等
    語。被告則以系爭保險係由黃連興給付保險費，以黃貴豐為被保險人、原告為受
    益人所投保，黃貴豐於八十八年二月間重殘後，其所有印章、存摺均由黃連興保
    管，被告均不知情，迄於同年九月二十八日，新光人壽核定黃貴豐之保險金為一
    百九十萬零六百六十二元後，始由該公司吳啟福到家中通知黃連興領取，惟黃連
    興當時因腰椎管腔狹窄住進溪洲醫院準備開刀，被告乃前往搭載黃連興返家向吳
    啟福收領系爭保險金支票，並共同前往高雄縣杉林鄉農會欲對領支票，但因已逾
    農會截止時間作罷。而黃連興因須接受治療，無法親自兌現系爭保險金支票，乃
    將黃貴豐之印章、存摺、保險金支票委託被告代為處理，被告即於次日即同年月
    二十九日前往高雄縣杉林鄉農會兌領系爭保險金，並依黃連興之囑託，於同年十
    月六日將其中七萬元轉入黃連興於該農會之○一八二九—八—○帳號內，另三萬
    元給付黃貴豐在廣聖醫院之住院醫療費用，另一百八十萬元則將之清償黃連興積
    欠證人李紘治之借款債務，因此被告乃受託處理事物之人，並未獲取系爭保險金
    。證人田阿米到庭所為之證詞與被告提出之錄音帶內容不符，顯係虛偽，且依證
    人吳啟福之證詞，足見系爭保險金支票係由黃連興收取，是黃連興為系爭保險金
    之受領人。又被告既受黃連興委任處理事物，則系爭保險金係由黃連興受領而非
    被告，黃連興將系爭保險金交被告處理，若係為清償本人之債務，應依民法第一
    百七十九條規定負返還之責；若黃連興係無償同意讓與被告處理，此從黃連興將
    系爭支票交付被告後，均未曾向被告索討或作任何主張即可證明，依民法第一百
    八十三條規定之反面解釋，並非因此免返還義務，是原告應向黃連興請求不當得
    利，而非被告，原告之訴顯無理由等語資為抗辯。
二、本件原告主張其父黃貴豐於生前投保新光人壽保險，因於八十八年二月二十八日
    發生重大車禍成植物人，自新光人壽受領保險金，於同年九月二十九日將新光人
    壽所開立面額一百九十萬零六百六十二元及受款人為黃貴豐之支票乙紙，存入黃
    貴豐所有設於高雄縣杉林鄉農會○三六九四—九—○帳戶。而黃貴豐成植物人後
    ，已在同年十一月四日經本院裁定宣告禁治產，並經親屬會議選任其母田阿米為
    其監護人。惟被告於同年十月六日以黃貴豐名義自黃貴豐帳戶領取系爭保險金一
    百九十萬元，嗣被告於黃貴豐死亡後原告請求其償還時，表示係原告爺爺黃連興
    取黃貴豐之印章、存摺交其領取之事實，業據原告提出高雄縣杉林農會交易明細
    表、取款憑條、本院八十八年禁字第一二六號民事裁定、診斷證明書、死亡證明
    書、戶籍謄本等件為證，核屬相符，且經本院依職權向高雄縣杉林鄉農會函查屬
    實，有高雄縣杉林鄉農會九十年十月三十日杉鄉農信字第六六三號函檢附之防制
    洗錢提領現金登記表一件在卷足憑，並為被告自認屬實，自堪信為真實。
三、被告雖以前揭情詞，抗辯：伊係受黃連興之囑託處理系爭保險金，黃連興始為不
    當得利之受領人，原告不得對伊請求云云。惟已為原告所否認，主張黃連興早於
    八十八年十月四日送入加護病房，且亦無權利或任何人同意將系爭保險金贈與被
    告等語。經查：
（一）被告就其所為之辯解，固舉證人即將系爭保險金支票交付黃連興之新光人壽人
      員吳啟福及被告與其母即證人田阿米之錄音帶及譯文為證。惟系爭保險金支票
      存入黃貴豐之帳戶兌現後，已屬黃貴豐所有之財產，且嗣由被告提領其中一百
      九十萬元，足見系爭一百九十萬元保險金係自黃貴豐持有轉而置於被告實力支
      配之下，黃連興未曾持有或取得，是單從證人吳啟福所證將系爭保險金支票交
      予黃連興之情，僅足認黃連興代黃貴豐收受系爭保險金支票，尚難認系爭一百
      九十萬元保險金係由黃連興受領。又被告與證人田阿米之錄音對話中，田阿米
      僅表示：「你靜一靜，你聽我講，你爸爸就有跟我講，阿娣（即被告之妻）他
      們那邊的利息比較高，阿娣有講，家裏的利息比較低，給他還李太太，我說：
      好啊。這一百萬元，富豐你看一下你爸爸的錢還有三四千元，：：：：：」等
      語，有被告提出之錄音帶譯文在卷可按，顯見田阿米並未提及係同意以系爭保
      險金給被告或其妻償還訴外人李太太之欠款，且綜觀錄音帶譯文之內容，亦均
      未提及系爭保險金要由誰領取或應如何處理之事，則田阿米於錄音帶中雖有談
      及同意給被告之妻先償還欠李太太之欠款，亦難認田阿米或黃連興係同意以系
      爭保險金清償被告夫妻欠李太太之款項。是由田阿米與被告之對話錄音帶內容
      ，亦難為有利於被告之認定，自無法以該錄音帶之內容而否定證人田阿米於本
      院所為之證言，且證人田阿米分別為原告之祖母及被告之母，衡情亦無偏袒原
      告作出不利於被告證述之必要及利害關係，是證人田阿米於本院證稱：黃連興
      不敢作主，沒有說系爭保險金要由誰領乙節，應屬可採。況證人即被告辯稱係
      黃連興向之借款之李紘治到庭結證：「（誰欠你的錢？）被告丙○○夫妻跟我
      說他父親養豬需要資金，所以向我借壹佰玖拾伍萬元。」、「（黃連興有無出
      面向你借錢？）沒有，因為我跟他不熟，我跟被告丙○○比較熟，如果最後這
      筆錢沒還，我還是會向被告丙○○要，因為我透過被告丙○○才借錢給黃連興
      ，：：：」等語，足見黃連興並未出面向證人李紘治借錢，證人李紘治係因被
      告夫妻向其表示係黃連興要借錢，才認為係黃連興向之借錢，然證人李紘治最
      後索討欠款之對象仍為被告夫妻而非黃連興。是證人李紘治雖另證稱：「：：
      如果是被告丙○○自己要向我借錢，他會說是他自己要借錢，拿他的客票來週
      轉」等語，同難為有利於被告之認定。參以證人田阿米亦證稱：「我聽我媳婦
      李勤娣說他欠別人錢，他想拿去還，他是被告丙○○的太太，他跟我商量，我
      說這是人命錢，只有黃貴豐的兒子才可以得到，別人都不可以拿。」、「（黃
      連興有無出面說這筆保險金要由誰領？）沒有，他不敢作主，他沒有欠別人的
      錢。」、「（當庭的李紘治你是否認識？你先生有無向他借錢？）我認識，但
      我先生沒欠他錢。」等語，益證黃連興並未向證人李紘治借錢或負擔任何債務
      。是綜合上情，足認應係被告及其妻向證人李紘治借款，並非黃連興乙節，洵
      堪認定。被告辯稱伊係受黃連興之委託，提領系爭一百九十萬元保險金，以清
      償黃連興積欠證人李紘治之一百八十萬元債務云云，顯非可採。
（二）再查被告於八十八年十月六日提領系爭一百九十萬元保險金後，同日匯款七萬
      元入黃連興設於高雄縣杉林鄉農會之帳戶乙節，雖有被告提出之高雄縣杉林鄉
      農會交易明細表一件存卷可參，惟衡諸一般常理，匯款入他人帳戶之原因不一
      而足，有係償還欠債、贈與或履行其他義務，是被告此匯款予黃連興之行為，
      僅足證明被告確曾給付七萬元予黃連興，亦難認被告係基於黃連興授權始將前
      開七萬元匯入黃連興之帳戶。至被告所辯另依黃連興之指示，將系爭一百九十
      萬元保險金中之三萬給付黃貴豐在廣聖醫院之住院醫療費用乙節，則未舉證以
      實其說，是此部分之抗辯仍屬無據，為不可採。
（三）綜上所述，被告抗辯系爭一百九十萬元保險金係由黃連興受領，且伊係受黃連
      興委託代為將系爭保險金用以清償黃連興積欠李紘治之欠債一百八十萬元，並
      將另七萬元匯入黃連興之帳戶及三萬元給付黃貴豐之住院醫療費用等情，均不
      足採，堪認系爭保險金係被告為自己而領取及使用。
四、按無法律上之原因，或雖有法律上之原因，而其後已不存在，而一方受利益，致
    他方受損害者，他方得依民法第一百七十九條之規定請求不當得利之返還。又受
    領人於受領時，知無法律上之原因或其後知之者，應將受領時所得之利益，或知
    無法律上之原因時所現存之利益，附加利息一併償還，復為同法第一百八十三條
    所明文。經查系爭保險金之受益人乃原告乙節，為被告所自承，且系爭保險金本
    已存入原告之父黃貴豐之帳戶而屬黃貴豐之財產，則系爭一百九十萬元保險金本
    應由原告受益取得或繼承取得，而被告亦明知其無權取得系爭保險金，卻未經黃
    貴豐之監護人田阿米之授權將之領取，用以清償其自己之欠債並將餘款據為已有
    ，顯係無法律上之原因而有一百九十萬元之利益，致原告受有同額損害，揆諸首
    揭規定，從而原告本於不當得利之法律關係，請求被告給付一百九十萬元及自起
    訴狀繕本送達之翌日即九十年十月十九日起至清償日按年息百分之五計算之利息
    ，為有理由，應予准許。
五、本件事證已臻明確，兩造其餘攻擊防禦方法及舉證，核與判決結果無影響，爰不
    一一論述，附此敘明。
據上論結，本件原告之訴為有理由，依民事訴訟法第七十八條，判決如主文。
中　　　華　　　民　　　國　　九十一　　年　　　一　　　月　　二十四　　日
                              臺灣高雄地方法院民事第五庭
~B法　　　官　林雯娟
右為正本係照原本作成。
如不服本判決，應於送達後廿日內，向本院提出上訴狀並表明上訴理由，如於本
判決宣示後送達前提起上訴者，應於判決送達後十日內補提上訴理由書（須附繕本）。
中　　　華　　　民　　　國　　九十一　　年　　　一　　　月　　 二十八　 日
~B法院書記官　黃麗緞
